【裁判字號】    90,上訴,2566
【裁判日期】    901005
【裁判案由】    偽造文書等
【裁判全文】
臺灣高等法院刑事判決                            九十年度上訴字第二五六六號
    上  訴  人
    即  自訴人  丁○○
    被      告  甲○○
    被      告  乙○○
右上訴人因被告偽造文書等案件，不服臺灣基隆地方法院八十九年度自字第三四號，
中華民國九十年五月二十九日第一審判決，提起上訴，本院判決如左：
    主  文
上訴駁回。
    理  由
一、自訴意旨略以：自訴人丁○○於民國八十八年九月間某日，因自訴人之夫右手韌
    帶斷裂住院就醫，無法工作而需錢孔急，乃於九月十五日依電視廣告前往位於基
    隆市○○路八三之一號安泰汽車店內詢問小額貸款事宜，當時由被告甲○○、乙○○與自訴人接洽，雙方言明借款新台幣（下同）五十萬元，每月利息四萬元，
    以半年為期，並由自訴人將其所有坐落台北縣瑞芳鎮○○段第九五二地號、第九
    五六地號、第九五七地號、第九五八地號、第九六一地號等土地及其上建號第一
    六四一號、門牌號碼台北縣瑞芳鎮○○○○路六六之八號三樓建物設定八十萬元
    抵押權予其指定之人，並由自訴人在內容不詳之文件上簽名，被告於扣除第一個
    月利息四萬元及代書設定抵押之相關費用後，僅交付自訴人四十餘萬元，自訴人
    乃簽發二張面額共八十萬元之本票，並交付自訴人之身分證正本、印鑑章、印鑑
    證明、土地及建物所有權狀共六份供作辦理抵押權設定之用，惟抵押權設定登記
    完成，抵押權名義人登記為甲○○後，被告僅返還自訴人之身分證正本，其餘之
    所有權狀正本及印鑑章等物則藉詞作為抵押之用，拒不返還自訴人。孰料，八十
    八年十一月間，被告以自訴人未付利息為由，在未經自訴人同意下，於八十八年
    十二月二日以先前所持有之自訴人印鑑章及所有權狀正本，由甲○○、乙○○共
  同製作內容虛偽不實之買賣契約書，將自訴人所有之上開不動產移轉登記於甲○○名下，並於八十八年十二月二十八日完成移轉登記，同時因混同而塗銷先前所
    為之抵押權設定登記，因認被告二人共同涉犯刑法第三百四十四條重利罪嫌及同
    法第二百十六條、第二百十條行使偽造私文書罪嫌。
二、按犯罪事實應依證據認定之，無證據不得推定其犯罪事實，刑事訴訟法第一百五
    十四條定有明文；次按刑法第三百四十四條重利罪之構成要件有三：(一)須乘他人
    急迫、輕率或無經驗。(二)須貸以金錢或其他物品。(三)須取得與原本顯不相當之重
    利。此三項構成要件缺一不可，若行為人貸以他人金錢並取得與原本顯不相當之
    重利，然於貸款之際非乘他人急迫、輕率或無經驗而為之，核其所為猶與刑法重
    利罪之構成要件有間；又刑法第二百十六條、第二百十條之行使偽造私文書罪，
    須行為人無製作權而擅自製作私文書並加以行使，足生損害於公眾或他人始能成
    立，倘行為人經文書名義人同意乃製作其私文書並加以行使，或制作權人親自於
    文書上簽名，縱其於簽名之際未完全明瞭文書內容之真意，亦非無制作權人冒用
    制作權人名義製作文書，即與刑法第二百十六條、第二百十條之行使偽造私文書
    罪之構成要件不符。
三、訊據被告甲○○、乙○○，均堅決否認有何重利或偽造文書犯行，被告甲○○辯
    稱：自訴人曾偕友人徐婉君前後二次至安泰當舖借款，第一次約於八十八年七月
    間，自訴人表示欲借款投資股票，伊幫自訴人分析風險後未應允借款予自訴人，
    第二次於八十八年九月間，自訴人表示欲借款開牛肉麵店，此次伊認為風險不大
    又係正當生意，請自訴人回去考慮清楚後，再備妥相關擔保資料前來辦理借款手
    續，數日後，自訴人確定要借款，偕徐婉君前來安泰當舖，伊當場向自訴人說明
    借款後必須按時給付利息，否則就出售自訴人所提供設定抵押擔保之不動產以清
    償本金及利息，經自訴人同意後，由自訴人在丙○○代書面前簽寫切結書，並於
    抵押權設定登記申請書及所有權移轉登記申請書上蓋章，伊於整個借款過程中已
    讓自訴人有充分的時間去考慮及評估風險，並未乘自訴人急迫、輕率或無經驗而
    借款取息，且切結書亦由自訴人親自簽名，並非伊所偽造者等語；被告乙○○則
    辯稱：借款過程係由甲○○與自訴人接洽，伊並無決定借款之權力，借款後因甲○○被調往新竹市之安泰當舖工作，伊接手處理後續之催繳利息工作，因自訴人
    未按時繳息，伊又遍尋不著自訴人，僅能透過保證人徐婉君轉告自訴人前來繳息
    ，伊並請徐婉君轉告自訴人若再不出面繳息，就要依當初之協議出售抵押房地代
    償，因自訴人避不見面，伊只好將自訴人於借款之際即已簽妥之切結書、所有權
    移轉登記申請書等資料交予丙○○代書辦理所有權移轉登記於甲○○名下，嗣後
    再轉賣予第三人以清償本息，伊並未偽造任何文書等語。
四、經查：
  (一)本件自訴人雖於自訴狀內指稱因其配偶右手韌帶斷裂住院就醫，無法工作而需錢
    孔急，乃至安泰汽車店內向被告借款云云，有八十九年六月五日刑事自訴狀在卷
    可按（見原審卷第五六頁），然自訴人於原審調查中則陳稱：「（八十八年）九
    月十五日之前確實有去被告那裡，我朋友想用我的房子去抵押借錢投資股票，被
    告叫我們回去考慮清楚，所以我們考慮結果沒有借，之後九月十五日我去跟被告
    借錢，借錢時我跟他說要開牛肉麵店。」等語（見原審卷第一六五頁），另證人
    徐婉君亦於原審調查中到庭結證稱：「我陪丁○○去借錢二次，二次都是丁○○
    要借的，第一次是裡面的人（指安泰當舖職員）說不借，怕我們利息付不出來，
    所以不借，第二次陪丁○○借錢的名義是說要開牛肉麵店‧‧‧」等語（見原審
    卷第二二八頁），核與被告甲○○辯稱：自訴人曾偕友人徐婉君前後二次至安泰
    當舖借款，第一次約於八十八年七月間，自訴人表示欲借款投資股票，伊幫自訴
    人分析風險後未應允借款予自訴人，第二次於八十八年九月間，自訴人表示欲借
    款開牛肉麵店，此次伊認為風險不大且係正當生意才同意借貸等情相符，衡諸自
    訴人向被告借款之際已年逾三十三歲，亦當庭自承其於本件借款前曾與友人合夥
    經營生意，嗣因合夥生意倒閉，伊才想借款自己開店等語（見原審卷第三０四頁
    ），且自訴人所有坐落台北縣瑞芳鎮○○段第九五二地號、第九五六地號、第九
    五七地號、第九五八地號、第九六一地號等土地及其上建號第一六四一號、門牌
    號碼台北縣瑞芳鎮○○○○路六六之八號三樓建物，於本次借款前，亦曾於八十
    八年五月間設定第一順位最高限額九十六萬元抵押權向台北縣瑞芳區漁會借款，
    有建物登記謄本一份及土地登記謄本五份在卷（原審卷第十頁至第十九頁）可稽
    ，足見自訴人並非毫無社會經驗或借款經驗之人，當能區辨借款利息之高低與其
    清償能力及經商風險，更何況自訴人於本件借款前，亦曾至安泰當舖向被告要求
  借款而遭被告拒絕，本次復以開牛肉麵店為由向被告借款，客觀上實難看出有何
    急迫之情事，亦難謂其為輕率之人，是被告辯稱其非乘自訴人急迫、輕率、無經
    驗而貸款取息乙節，堪以採信，至於被告所取得超出法定最高利率部分之利息，
    乃被告與自訴人間之民事債務糾紛問題，應由自訴人另循民事訴訟途徑救濟。
  (二)另被告辯稱切結書及所有權移轉登記申請書等文件係由自訴人親自簽名一節，亦
    經證人即代書丙○○於原審調查及本院調查到庭結證稱：「．．．，據我所知是
    （房地）所有權人跟安泰當舖借錢，所以設定抵押擔保，需要房屋土地的所有權
    狀、印鑑證明，我去安泰當舖拿資料時，丁○○及甲○○都在，要寫一份登記申
    請書，他們（指自訴人丁○○及被告甲○○）交給我印章，由我代蓋，我是拿他
    們戶籍謄本及身分證影本」、「辦理所有權移轉登記所需的買賣契約書是我去拿
    抵押權資料設定時，同一天蓋好的，買賣契約書是由我當場幫她蓋的，他們之前
    有約定好才蓋的．．．」、「因為時間關係，抵押權設定及買賣契約都是空白，
    只有蓋章，我帶回去填寫，我都是蓋章，只有本票才是他們簽寫。當初他們說先
    辦理抵押權設定，買賣先不辦理。」等語（見原審卷第一六八頁，本院卷九十年
    八月二十一日訊問筆錄第三頁），另自訴人亦坦認卷附內容載有：「立切結書人
    丁○○出售後附清冊不動產予買方甲○○，售價新台幣伍拾萬元，一次付清（銀
    行貸款由買方承接，過戶買方名義及交屋前利息由賣方負擔，過戶完成及交屋後
    利息由買方負擔）．．．」等語之切結書（見原審卷第二一三頁）確係由伊親自
    簽名無誤（見原審卷第二三四頁），而自訴人於原審審理及本院調查時復陳稱：
    「（立切結書人丁○○出售後附清冊不動產予買方，是何意？）表示我若沒有還
    錢，房子賣他，．．．」、「我看到切結書上開出售字樣有問他說這是什麼單，
    如果這份我簽名下去，他（指甲○○）說要形式，他說如果要賣掉的話，也是半
    年以後」等語（見原審卷第三０四頁、本院九十年九月四日訊問筆錄第六頁），
    顯然自訴人於借款之初，即與被告甲○○約定，日後若無法還款，同意將系爭擔
    保品出售予安泰當舖。足見本件辦理所有權移轉登記所需之切結書、所有權移轉
    登記申請書等資料並非由被告甲○○或乙○○冒用自訴人名義所製作者。自訴人
    上訴意旨雖引最高法院四十四年度台上字第一九二號判決，認刑法第二百十條之
    偽造文書，以無製作權之人製作他人名義之文書為要件，有製作權人簽名蓋章之
    空白文書，本無文書之內容存在，如無製作之權人，未得其同意私自製作其內容
    ，仍屬文書之偽造行為等語，姑不論本件自訴人已另行書立切結書承諾日後若無
    法如期支付本金、利息同意被告出售前開房地，而該切結書於自訴人簽名時已書
    寫完成，業據自訴人陳述在卷（見本院九十年八月二十一日訊問筆錄第十頁），
    已難認自訴人未授權被告製作前開土地、建築改良物買賣所有權移轉契約書，縱
    使自訴人於簽名或交付印鑑章予代書代蓋之際，該買賣所有權移轉契約書尚未填
    載土地及建築改良物標示等，但依卷附買賣所有權移轉契約書（見原審卷第二一
    六頁）觀之，該契約書係屬例稿形式，其上已載明土地、建物經出賣人、承買人
    雙方同意買賣所有權移轉特訂立本契約等語，實與自訴人所引前開判決，有製作
    權人係單純簽名蓋章於空白文書上不同，實難謂因自訴人並未授權被告製作上開
    買賣所有權移轉契約書。被告之辯解足堪採信，至於被告出售房地清償本息後，
    餘款未返還自訴人一節，乃自訴人與被告間之民事債務不履行糾紛，應由自訴人
    另循民事訴訟途徑救濟。
五、綜合上開情節觀之，本件被告事先曾徵得自訴人之同意於自訴人未依期限繳交本
    金、利息時，逕以自訴人前開買賣所有權移轉契約書、印鑑證明等資料辦理上開
    房地所有權移轉登記，而自訴人於本院審理時坦認未依約支付利息等語（見本院
    九十年九月二十一日審判筆錄第三頁），證人徐婉君於本院調查時亦到庭證稱：
    「．．．，乙○○打電話告訴我他找不到自訴人，叫我轉告自訴人房子要賣掉，
    ．．．」等語（見本院九十年八月二十一日訊問筆錄第八頁、第九頁），足見被
    告等擬出售前開房地時尚先通知自訴人，迨遍尋自訴人無著時，復透過其友人徐
    婉君通知自訴人等情，被告既經自訴人之同意方出售其房地，則被告等辯以無行
    使偽造私文書之犯罪故意，尚堪採信。本件自訴人雖稱被告曾允諾遲延一、二個
    月支付利息，不會將房地出售云云，證人徐婉君亦附和之，惟此為被告所否認，
    且亦無證據足資證明被告曾同意上開條件，自訴人前開所稱不足採信，證人徐婉
    君為上開借貸之連帶保證人，亦有利害關係，所為證詞，自難免偏頗自訴人，亦
    同無足採。此外，復查無其他積極證據足認被告等有被訴之重利、行使偽造私文
    書之犯行，尚不能證明被告二人犯罪。
六、原審以不能證明被告甲○○、乙○○犯罪為由，諭知被告等無罪之判決，經核並
    無不合。自訴人上訴意旨仍執前詞，指摘原判決不當，為無理由，應予駁回。
據上論斷，應依刑事訴訟法第三百六十八條，判決如主文。
中      華      民      國      九十      年        十    月      五    日
                              臺灣高等法院刑事第六庭
                                  審判長法  官  陳  春  秋
                                        法  官  王  麗  莉
                                        法  官  徐  培  元
右正本證明與原本無異。
行使偽造私文書部分如不服本判決應於收受送達後十日內向本院提出上訴書狀，其未
敘述上訴之理由者並得於提起上訴後十日內向本院補提理由書（均須按他造當事人之
人數附繕本）。
重利部分不得上訴。
                                        書記官  秦  仲  芳
中      華      民      國     九十     年    十      月       八       日


司法院資訊處製作；財團法人民間司法改革基金會備份。
